臺灣臺南地方法院民事判決
108年度訴字第1097號
原      告  邱清蔭  
訴訟代理人  吳政遇律師
被      告  邱莆閎  
            邱壽祿  
            邱黃美英
            邱啓清  
            邱啓富  
            邱燦榮  
            邱澤蘭  

上  一  人
訴訟代理人  吳炳輝律師
被      告  邱周秋柑
            邱進丁  

            邱宗達  
            邱常展  
            黃龍輝  
            黃鑫    
            黃文瑞  

            黃文仁  
            黃文章  
            黃文慶  

            陳黃金枝

            邱健義  
            邱王蕋即邱炳東之繼承人

            邱玉芬即邱炳東之繼承人

            邱簡秀娟即邱炳東之繼承人

            邱振國即邱炳東之繼承人

            邱振益即邱炳東之繼承人

            邱晉瑋即邱炳東之繼承人

            邱鉦釗即邱炳東之繼承人

            邱耀欽即黃僻之承受訴訟人


            邱麗玉即黃僻之承受訴訟人

            邱綠秋即黃僻之承受訴訟人


            邱世章即黃僻之承受訴訟人

            邱聖哲  
            邱聖維  
上列當事人間請求分割共有物事件，經本院於民國110年11月9日
言詞辯論終結，判決如下：
    主    　文
兩造共有坐落臺南市○○區○○段0000000地號土地、面積52,725平
方公尺准予分割如附圖所示。
訴訟費用由兩造依附表所示應有部分比例負擔。
    事實及理由
壹、程序事項：
一、被告等均經合法通知，均未於言詞辯論期日到場，核無民事
    訴訟法第386條各款所列情形，爰依原告之聲請，由其一造
    辯論而為判決。
貳、實體事項：　　
一、原告起訴主張：
㈠、緣坐落臺南市○○區○○段0000000地號土地、面積52,725平方公
    尺（下稱系爭土地）為兩造所共有，應有部分如附表所示，
    雙方並無不分割之協議，亦無不能分割之情形，爰依民法第
    823條第1項、第824條第2項規定請求准予分割。又系爭土地
    主要做魚塭使用，並有簡便通道行走及進出，兩造依現狀使
    用由來已久，故請求准予原物分割如附圖所示等語。
㈡、聲明（見本院卷二第59至60頁筆錄）：
①、兩造共有系爭土地請求准予分割，分割如附圖所示。
②、訴訟費用由兩造依應有部分比例負擔。 
二、被告等均未於最後一次言詞辯論期日到庭，惟曾以言詞或書
    狀為下列陳述：
㈠、被告邱澤蘭、邱王蕋、邱玉芬、邱簡秀娟、邱振國、邱振益
    、邱晉瑋、邱鉦釗、陳黃金枝、黃文瑞、黃文章、黃文慶、
    黃文仁、黃鑫、邱莆閎、邱啓清、邱啓富、邱燦榮、黃龍輝
    、邱壽祿、邱黃美英、邱周秋柑、邱宗達均具狀或當庭陳述
    表示同意原告之附圖分割方案，如有分割後繼續維持共有之
    情形，亦同意之。我們同意原告之附圖分割方案，且我們都
    覺得不需要另外分割出一條道路專供通行，因為系爭土地的
    旁邊就是小的排水溝，我們長久以來都是自己搭木板或是修
    水泥便橋以通行出入，因為緊鄰著旁邊就是一般道路了，所
    以通行及使用都沒有問題，故我們都認為這樣分割與使用現
    況相符，且在出入通行上也沒有問題等語。
㈡、其餘被告則並未提出任何書狀作何聲明或陳述。　　　　
三、本院得心證之理由：　　
㈠、經查，本件原告主張系爭土地為兩造所共有，各共有人之應
    有部分詳如附表所示，又兩造迄今未能就分割方法達成協議
    等情，有土地登記謄本、地籍圖附卷可稽，堪信為真實。
㈡、按各共有人，除法令另有規定外，得隨時請求分割共有物。
    但因物之使用目的不能分割或契約訂有不分割之期限者，不
    在此限。民法第823條第1項定有明文。準此，本件原告既屬
    系爭土地之共有人之一，且系爭土地查無因物之使用目的不
    能分割或契約訂有不分割之期限等情事，兩造復無法就分割
    方法達成協議，則原告依前揭法條規定，訴請分割系爭土地
    ，自屬有據，應予准許。
㈢、次按，分割之方法不能協議決定，或於協議決定後因消滅時
    效完成經共有人拒絕履行者，法院得因任何共有人之請求，
    命為下列之分配：以原物分配於各共有人。但各共有人均受
    原物之分配顯有困難者，得將原物分配於部分共有人。以原
    物為分配時，如共有人中有未受分配，或不能按其應有部分
    受分配者，得以金錢補償之。以原物為分配時，因共有人之
    利益或其他必要情形，得就共有物之一部分仍維持共有。民
    法第824條第2項第1款、第3項、第4項分別定有明文。又分
    割共有物之方法，法院固有自由裁量之權，不受共有人主張
    之拘束，但仍應斟酌當事人之聲明、共有物之性質、經濟效
    用及全體共有人之利益等項，公平裁量。
㈣、經查，系爭土地臨路之部分，如現場履勘之附圖A以綠色螢光
    筆繪製的部分，除台17線之外，其餘均為柏油路面，柏油路
    面寬約2米（不包含泥土質地的地面寬度），可供自小客車
    出入通行；系爭土地有兩側臨灌溉溝渠A、B，如前述附圖A
    以橘色螢光筆繪製的部分，故溝渠B部分，無法直接對外通
    行，溝渠A部分，則有大約一半在系爭土地的「外側」約2米
    寬的柏油路面，溝渠上有一處搭建有水泥小橋，可供連接系
    爭土地對外之通行；系爭土地附近並無任何住家或商店，均
    為田地、雜草空地或魚塭地；系爭土地之上並無建物，僅有
    魚塭區如下：編號甲是原告所有使用中（如附圖S，下同）
    、編號乙是被告邱黃美英所有使用中（V)、編號丙是被告邱
    周秋柑所有，無償借由訴外人使用中（R)、編號丁是被告邱
    啓清、邱啓富兄弟共有、共同使用中（PQ)、編號戊是被告
    邱燦榮所有使用中（O)、除魚塭區外，則均為雜草叢生之空
    地，並無耕作使用等情，有本院民國109年1月22日勘驗筆錄
    、現場照片、光碟、附圖A附卷為憑（見本院卷一第105至10
    7頁），堪信屬實。
㈤、再查，原告所提附圖分割方案，業經被告邱澤蘭、邱王蕋、
    邱玉芬、邱簡秀娟、邱振國、邱振益、邱晉瑋、邱鉦釗、陳
    黃金枝、黃文瑞、黃文章、黃文慶、黃文仁、黃鑫、邱莆閎
    、邱啓清、邱啓富、邱燦榮、黃龍輝、邱壽祿、邱黃美英、
    邱周秋柑、邱宗達均具狀或當庭陳述表示同意原告之附圖分
    割方案，如有分割後繼續維持共有之情形，亦同意之等語明
    確在卷（見本院卷一第421至422頁、第382至385頁、第407
    至415頁），其餘被告則並未到庭或具狀作何聲明或陳述，
    從而，堪認附圖之分割方案已獲絕大多數共有人之同意，且
    本院審酌其內容亦與目前之使用現況大致相符，分割線筆直
    平整，觀之面積、位置、形狀等，均對兩造並無不利，堪認
    公允。
㈥、從而，原告訴請分割系爭土地，為有理由，應予准許。爰由
    本院審酌上情，判決分割系爭土地如附圖所示。
四、又分割共有物具非訟事件之性質，分割共有物之方法，本應
    由法院斟酌何種方式較能增進共有物之經濟效益，並兼顧共
    有人之利益，以決定適當之分割方法，不因何造起訴而有不
    同，故原告請求分割之訴雖有理由，惟關於訴訟費用負擔，
    依民事訴訟法第80條之1規定，仍應由共有人全體各按其應
    有部分比例負擔之，爰併諭知訴訟費用之負擔如主文第2項
    所示。
五、復按共有人自共有物分割之效力發生時起，取得分得部分之
    所有權。應有部分有抵押權或質權者，其權利不因共有物之
    分割而受影響。但有下列情形之一者，其權利移存於抵押人
    或出質人所分得之部分：㈠權利人同意分割。㈡權利人已參加
    共有物分割訴訟。㈢權利人經共有人告知訴訟而未參加。民
    法第824條之1第1項、第2項定有明文。查黃僻前將其就系爭
    土地之應有部分2500/54684，設定抵押權予訴外人第一商業
    銀行股份有限公司，此有系爭土地之土地登記謄本附卷可憑
    （見本院卷一第405、406頁），且本院已依法對上述抵押權
    人告知訴訟，亦有送達證書等在卷足考，然其並未依法聲請
    參加本件訴訟，則依前揭法條規定，受告知人第一商業銀行
    股份有限公司就系爭土地之抵押權，自應移存於黃僻之承受
    訴訟人所分得之部分。
六、本件判決基礎已臻明確，兩造其餘攻防方法及訴訟資料經本
    院斟酌後，核與判決結果不生影響，故不另一一論述，均併
    此敘明。
七、據上論結，本件原告之訴為有理由，依民事訴訟法第385條
    第1項前段、第80條之1，判決如主文。　　
中　　華　　民　　國　　110 　年　　11　　月　　30　　日
                  民事第五庭  法  官  吳金芳
以上正本證明與原本無異。
如不服本判決，應於判決送達後20日內，向本院提出上訴狀並表
明上訴理由（須附繕本），如於本判決宣示後送達前提起上訴者
，應於判決送達後20日內補提上訴理由書（須附繕本）。如委任
律師提起上訴者，應一併繳納上訴審裁判費。
中　　華　　民　　國　　110 　年　　11　　月　　30　　日
                              書記官  李崇文
附圖（壹頁）

附表：   共有人  應有部分比例 邱澤蘭  3000/54684 邱周秋柑  752/54684 邱宗達  2248/54684 邱莆閎  2500/54684 邱聖哲  1250/54684 邱聖維  1250/54684 邱進丁  3407/54684 邱壽祿  3751/54684 黃龍輝  715/13671 黃鑫  250/41013 黃文瑞  250/41013 黃文仁  250/41013 黃文章  250/41013 黃文慶  250/41013 陳黃金枝  250/41013 邱燦榮  3640/54684 邱啓富  1985/54684 邱啓清  1985/54684 邱王蕋  4530/382788 邱簡秀娟  4530/382788 邱振益  4530/382788 邱晉瑋  4530/382788 邱振國  4530/382788 邱玉芬  4530/382788 邱鉦釗  4530/382788 秋清蔭  3300/54684 邱健義  3032/109368 邱常展  3032/109368 邱黃美英  13194/54684